---
title: "OLAP-инструменты R"
author: "С.А.Суязова"
date: '18 марта 2020 г '
output: html_document
---

```{r setup, include = FALSE}
# этот блок кода содержит стартовые настройки и не включается в отчёт 
#  (опция include = FALSE)

# загрузка пакетов
library('knitr')      # для оформления таблиц

# по умолчанию код R из блоков будет не виден в отчёте
knitr::opts_chunk$set(echo = FALSE)

# создаём переменную с ядром для генератора случайных чисел
my.seed <- 123

```

Создадим OLAP-куб с продажами нескольких видов товара в ряде магазинов с известными местами расположения по месяцам и кварталам 2019 года. Данные по выручке от продаж товара генерируем случайным образом. Этот пример взят с сайта [dzone.com](https://dzone.com/articles/olap-operation-r).        

```{r}
# Создаём таблицы измерений ----------------------------------------------------

state_table <- data.frame(key = c('CA', 'NY', 'WA', 'ON', 'QU'),
                          name = c('Калифорния', 'Нью Йорк', 'Вашингтон', 
                                   'Онтарио', 'Квебек'),
                          country = c('США', 'США', 'США', 'Канада', 'Канада'))

month_table <- data.frame(key = 1:12,
                          desc = c('Янв', 'Фев', 'Март', 'Апр', 'Май', 'Июнь', 
                                   'Июль', 'Авг', 'Сен', 'Окт', 'Ноя', 'Дек'),
                          quarter = c('Q1','Q1','Q1','Q2','Q2','Q2','Q3','Q3',
                                      'Q3','Q4','Q4','Q4'))

prod_table <- data.frame(key = c('Принтер', 'Планшет', 'Ноутбук'),
                         price = c(225, 570, 1120))

```

Таблицы измерений для гиперкуба:   

```{r}
kable(state_table)

kable(month_table)

kable(prod_table)

```

```{r}
# Функция для генерации таблицы транзакций
gen_sales <- function(no_of_recs) {
    
    set.seed(my.seed)
    # локация
    loc <- sample(state_table$key, no_of_recs, 
                  replace = T, prob = c(2, 2, 1, 1, 1))
    # месяц
    time_month <- sample(month_table$key, no_of_recs, replace = T)
    # квартал
    time_Q <- month_table[time_month, ]$quarter
    # год
    time_year <- sample(c(2018, 2019), no_of_recs, replace = T)
    # товар
    prod <- sample(prod_table$key, no_of_recs, replace = T, prob = c(1, 3, 2))
    # количество
    unit <- sample(c(1,2), no_of_recs, replace = T, prob = c(10, 3))
    # стоимость (кол ичество * цену)
    amount <- unit * prod_table[prod,]$price
    
    # объединяем в одну таблицу
    sales <- data.frame(month = time_month, quarter = time_Q,
                        year = time_year, loc = loc,
                        prod = prod, unit = unit, amount = amount)
    
    # Сортировка таблицы по времени
    sales <- sales[order(sales$year, sales$month),]
    row.names(sales) <- NULL
    return(sales)
}

# Генерируем данные
sales_fact <- gen_sales(500)

```

Первые строки таблицы фактов: выручка (столбец amount) по периодам времени, локациям и товарам. Всего в таблице `r nrow(sales_fact)` строк и `r ncol(sales_fact)` столбцов.      

```{r}
# Первые несколько транзакций
kable(head(sales_fact))

```

Построим гиперкуб и рассчитаем сводную таблицу: продажи ноутбуков по кварталам и локациям.    

```{r, echo = T}
# Строим куб -------------------------------------------------------------------

# агрегируем выручку по измерениям, для времени используем кварталы (quarter) 
revenue_cube <- tapply(sales_fact$amount, sales_fact[, c('prod', 'quarter', 
                                                         'year', 'loc')], 
                       FUN = function(x){return(sum(x))})

# Pivot - Сводная таблица ------------------------------------------------------
#  продажи ноутбуков по кварталам 2018 и локациям
tbl <- apply(revenue_cube['Ноутбук', , '2018', ], c('quarter', 'loc'), 
             FUN = function(x) {return(sum(x, na.rm = TRUE))})
# отображение таблицы
kable(tbl)

```

Теперь просуммируем продажи ноутбуков по годам и локациям.    

```{r, echo = T}
#  продажи ноутбуков по годам и локациям
tbl <- apply(revenue_cube['Ноутбук', , , ], c('year', 'loc'), 
             FUN = function(x) {return(sum(x, na.rm = TRUE))})
# отображение таблицы
kable(tbl)

```

Построим по последней сводной таблице график.   

```{r, echo = T}
barplot(as.matrix(tbl), beside = T, col = c('aquamarine3', 'coral'),
        main = 'Продажи ноутбуков по локациям')
legend('topright', fill = c('aquamarine3', 'coral'), legend = c(2018, 2019))

```

